ACORDAO-COMPLETO-2383553

ACÓRDÃO 6656/2020 ATA 19/2020 - PRIMEIRA CÂMARA

VISTOS, relatados e discutidos estes autos de pedido de reexame, em processo de pensão militar, interposto pela sra. Hilma Izabel Campos Meda contra o Acórdão 176/2019-TCU-Primeira Câmara,
ACORDAM os Ministros do Tribunal de Contas da União, reunidos em sessão da Primeira Câmara, com fulcro no art. 48 da Lei 8.443/1992, c/c o art. 286 do Regimento Interno, e diante das razões expostas pelo Relator, em:
9.1. conhecer do pedido de reexame para, no mérito, negar a ele provimento;
9.2. dar ciência desta deliberação à recorrente e ao Comando da Aeronáutica.

Pedido de reexame contra deliberação em que negado registro a ato de pensão militar emitido pelo Comando da Aeronáutica.

Primeira Câmara

Ministério da Defesa - COMANDO DA AERONÁUTICA.

3. Interessados/Responsáveis/Recorrentes:
3.1. Interessados: Arminda Rodrigues Bezerra (XXX.717.117-XX); Eliene Rodrigues de Miranda (XXX.654.524-XX); Eunice Maggessy Monnerat (XXX.264.717-XX); Hilma Izabel Campos Meda (XXX.540.562-XX); Ina Pereira da Silva (XXX.512.958-XX); Ivani Alves de Oliveira Baptista (XXX.678.267-XX); Laura Mendes de Faria Abreu (XXX.402.007-XX); Leila Maria Antunes de Paula (XXX.713.494-XX); Lenise Maria Antunes de Paula Igne (XXX.370.224-XX); Mari Zelma Sachetto Kalczuk (XXX.394.238-XX); Maria Helena Duda (XXX.120.838-XX); Vanessa Vieira Macedo (XXX.462.427-XX)
3.2. Recorrente: Hilma Izabel Campos Meda (XXX.540.562-XX).

13.1. Ministros presentes: Walton Alencar Rodrigues (Presidente), Benjamin Zymler (Relator), Bruno Dantas e Vital do Rêgo.
13.2. Ministros-Substitutos presentes: André Luís de Carvalho e Weder de Oliveira.

ACORDAO-COMPLETO-2422001

Acórdão de Relação 8607/2020 - Segunda Câmara

Acórdão de Relação

Segunda Câmara

HILMA IZABEL CAMPOS MEDA

BENJAMIN ZYMLER

Ministro-Substituto Marcos Bemquerer Costa.

Adoto como relatório, com os ajustes de forma pertinentes, a instrução elaborada no âmbito da Secretaria de Recursos (Serur) , acolhida pelo corpo diretivo da unidade técnica e pelo representante do Ministério Público nos autos:
"INTRODUÇÃO
1.	Trata-se de pedido de reexame interposto pela Sra. Hilma Izabel Campos Meda, beneficiária, na condição de filha, de pensão militar, instituída pelo Sr. Orlando Eriberto Meda, contra o Acórdão 176/2019-TCU-Primeira Câmara (peça 15) .
1.1.	A deliberação recorrida apresenta o seguinte teor:
'.............................................................................................................................
9.2. considerar ilegal a concessão de pensão militar em benefício da Sra. Hilma Izabel Campos Meda, negando registro ao ato;
9.3. dispensar o ressarcimento das quantias indevidamente recebidas de boa-fé pela interessada indicada no subitem precedente, consoante o disposto no Enunciado 106 da Súmula da Jurisprudência do TCU;
9.4. determinar à Subdiretoria de Inativos e Pensionistas do Comando da Aeronáutica que:
9.4.1. no prazo de 15 (quinze) dias, a contar da ciência desta Deliberação, abstenha-se de realizar pagamentos decorrentes do ato impugnado (subitem 9.2 acima) , sujeitando-se a autoridade administrativa omissa à responsabilidade solidária, nos termos do art. 262, caput, do Regimento Interno/TCU;
9.4.2. dê ciência, no prazo de 15 (quinze) dias, a contar do recebimento da notificação deste Acórdão, do inteiro teor desta Deliberação à Sra. Hilma Izabel Campos Meda, notadamente no que diz respeito ao direito de opção pelos benefícios legalmente acumuláveis, encaminhando a este Tribunal, no prazo de 30 (trinta dias) , comprovante da referida ciência;
9.4.3. no caso de a opção recair sobre a pensão militar ora em exame, emita novo ato de concessão, submetendo-o a este Tribunal, nos termos da IN/TCU 78/2018;
9.4.4. alerte a interessada de que o efeito suspensivo proveniente da interposição de possíveis recursos perante o TCU não a exime da devolução dos valores percebidos indevidamente após a respectiva notificação, caso os recursos não sejam providos' (grifos acrescidos) .
HISTÓRICO
2.	A recorrente declarou duas aposentadorias estaduais decorrentes de cargo/emprego públicos e, conforme consulta efetuada pelo Parquet em sistemas de dados disponibilizados ao TCU, a Sra. Hilma Izabel Campos Meda percebe mais um benefício relativo à pensão por morte instituída por Valéria Meda Rocha, concedida em 20/2/2012 pelo Instituto Nacional do Seguro Social - INSS. 
2.1.	Nestes autos, o ato de peça 7 refere-se à reversão da pensão militar instituída por Orlando Eriberto Meda, em favor da filha maior Hilma Izabel Campos Meda. 
2.2.	Diante desse contexto, nota-se que a interessada, além da pensão militar, é contemplada com três benefícios previdenciários, sendo, como já dito, dois de aposentadorias estaduais e um do INSS.
2.3.	Tanto a redação original do art. 29 da Lei 3.765/1960, como aquela dada pela Medida Provisória (MP) 2.215/2001, somente permite às pensionistas militares acumular dois benefícios:
Redação original:
'Art 29. É permitida a acumulação: 
a) de duas pensões militares; 
b) de uma pensão militar com proventos de disponibilidade, reforma, vencimentos, aposentadoria ou pensão proveniente de um único cargo civil.'
Redação dada pela MP 2.215/2001:
'Art. 29.  É permitida a acumulação: 
I - de uma pensão militar com proventos de disponibilidade, reforma, vencimentos ou aposentadoria;
II - de uma pensão militar com a de outro regime, observado o disposto no art. 37, inciso XI, da Constituição Federal.'
2.4.	Em diversas oportunidades, este Tribunal considerou ilegal ato de pensão militar cujo beneficiário percebia outros benefícios previdenciários, em desacordo com o artigo acima transcrito, a exemplo dos Acórdãos 8.721/2017 e 8.944/2017, ambos da 2ª Câmara. 
2.5.	Nesse sentir, a acumulação de 4 benefícios pela filha do instituidor foi objeto de glosa por parte desta Corte.
EXAME DE ADMISSIBILIDADE
3.	Reitera-se o exame de admissibilidade contido na peça 24 do SAR/Serur, em que se propôs o conhecimento do recurso, nos termos do art. 48 da Lei 8.443/92 c/c arts. 285 e 286, parágrafo único, do Regimento Interno/TCU (...) .
MÉRITO
4. Delimitação
4.1.	Constitui objeto do presente recurso esclarecer se:
	a) houve ofensa ao princípio do contraditório;
	b) é possível deferir a pensão militar à recorrente, mesmo na hipótese de acumulação de outros benefícios.
5. Do contraditório
5.1.	A recorrente alega ofensa ao princípio do contraditório, com base nos seguintes argumentos:
5.2.	Até o julgamento do acórdão ora guerreado, a recorrente não foi citada/notificada/intimada para os termos do presente, como disciplina o Regimento Interno desta Corte de Contas, ferindo sobremaneira os princípios constitucionais da ampla defesa e contraditório.
Análise:
5.3.	Rejeita-se, desde já, o argumento de ter havido violação aos princípios do contraditório e da ampla defesa, em virtude de não ter sido oportunizado à ora recorrente o direito de se manifestar nos autos antes da prolação do acórdão recorrido, porquanto o entendimento consubstanciado na Súmula Vinculante 3 do STF expressamente excepciona a observância do contraditório e da ampla defesa previamente ao julgamento do Tribunal, nesses termos:
'Nos processos perante o Tribunal de Contas da União asseguram-se o contraditório e a ampla defesa quando da decisão puder resultar anulação ou revogação de ato administrativo que beneficie o interessado, excetuada a apreciação da legalidade do ato de concessão inicial de aposentadoria, reforma e pensão' (grifos acrescidos) . 
5.4.	Assim, nos termos da referida súmula, o STF, ao julgar os MS's 25.116 e 25.403, confirmou seu entendimento no sentido de que a Corte de Contas, nos processos de registro de aposentadoria, reforma e pensão, deve oportunizar o contraditório à parte interessada somente nos casos em que haja ultrapassado o lapso quinquenal para o julgamento do TCU. Na oportunidade, restou decidido, ainda, que o prazo não deve ser contado a partir da concessão do benefício, mas apenas do momento em que o ato foi encaminhado ao Tribunal de Contas da União para registro, pois somente a partir daí a Corte de Contas teria ciência dos motivos que levaram à sua edição.
5.5.	Com base nesse entendimento, por intermédio do Acórdão 587/2011-TCU-Plenário, este Tribunal definiu a sistemática para apreciação dos atos sujeitos a registro, nestes termos:
'O TCU, diante de constatação que possa levar à negativa de registro de ato de admissão de pessoal e de concessão de aposentadoria, reforma e pensão, deve assegurar aos beneficiários a oportunidade do uso das garantias constitucionais do contraditório e da ampla defesa, sempre que transcorrido lapso temporal superior a cinco anos quando da apreciação.'
5.6.	 O presente ato de pensão foi eniado ao TCU em 1º/8/2018 (vide ato de peça 7) e o seu julgamento ocorreu em 29/1/2019, em Sessão realizada pela Primeira Câmara, dentro, portanto, do lapso temporal de 5 anos. Assim, não há que se falar em ofensa aos princípios da ampla defesa e do contraditório.
5.7.	Cabe esclarecer que esta Corte de Contas não intima pessoalmente a parte acerca da data em que será julgado processo de seu interesse. Tal fato não ofende qualquer princípio constitucional ligado à defesa, vez que a publicação da pauta de julgamentos no Diário Oficial da União é suficiente para conferir publicidade ao ato processual. Tal exegese encontra amparo em deliberação do Plenário do Supremo Tribunal Federal, proferida em sede de Agravo Regimental em Mandado de Segurança (MS-AgR 26.732/DF, Relatora Ministra Carmen Lúcia) , conforme excerto a seguir transcrito: 
'EMENTA: MANDADO DE SEGURANÇA. TRIBUNAL DE CONTAS DA UNIÃO. JULGAMENTO DE RECURSO DE RECONSIDERAÇÃO. INTIMAÇÃO PESSOAL DA DATA DA SESSÃO. DESNECESSIDADE. 
1. Não se faz necessária a notificação prévia e pessoal da data em que será realizada a sessão de julgamento de recurso de reconsideração pelo Tribunal de Contas da União. Ausência de ofensa aos princípios da ampla defesa e do devido processo legal quando a pauta de julgamentos é publicada no Diário Oficial da União. 
2. O pedido de sustentação oral pode ser feito, conforme autoriza o art. 168 do Regimento Interno do Tribunal de Contas da União, até quatro horas antes da sessão. Para tanto, é necessário que os interessados no julgamento acompanhem o andamento do processo e as publicações feitas no Diário Oficial da União. 
3. Agravo regimental ao qual se nega provimento.'
5.8.	Nessa ordem de ideias, é de se propor a rejeição do argumento apresentado pela recorrente.
6. Da pensão militar
6.1.	A recorrente aduz que a acumulação de benefícios é possível, com base nos seguintes argumentos:
6.2.	Os benefícios das aposentadorias estaduais decorrentes de cargos/empregos públicos se referem à atividade de magistério, encontrando expressa exceção legal acerca da cumulatividade, na alínea 'a', do inciso XVI do art. 37 da Constituição Federal.
6.3.	Esclarece que o benefício do INSS 1553564895 (pensão por morte) não beneficia a recorrente, mas seu neto, Gustavo Alves Meda, de quem foi guardiã após o falecimento de Valéria Meda Rocha, sua filha, com óbito ocorrido em 20/2/2012.
Análise:
6.4.	Compulsando-se os autos, observa-se que, de fato, a recorrente acumula duas aposentadorias na esfera estadual, ambas de professora, com matrículas 34735301 e 34735302 (vide peça 22, p. 15 e 18) .
6.5.	Acrescente-se que, no que tange ao benefício relativo à pensão por morte instituída por Valéria Meda Rocha, concedida em 20/2/2012 pelo INSS, é de mister ressaltar que a recorrente tem a guarda definitiva de Gustavo Alves Meda (peça 22, p. 27) , seu neto, em virtude do falecimento de Valéria Meda Rocha (peça 22, p. 25) , sua filha. Demais disso, a pensão correspondente, deferida pelo INSS, beneficia seu neto, e não a recorrente (peça 22, p. 20 a 24) .
6.6.	Vêm à balha os seguintes acórdãos do STF:
'AG .REG. NO RECURSO EXTRAORDINÁRIO 612.764 RIO DE JANEIRO 
RELATOR: MIN. ROBERTO BARROSO 
AGTE. (S) : UNIÃO 
PROC. (A /S) (ES) : ADVOGADO-GERAL DA UNIÃO
AGDO. (A/S) : DELMA GARCIA DO NASCIMENTO
ADV. (A/S) : LEANDRO LIMA
EMENTA: DIREITO ADMINISTRATIVO. AGRAVO INTERNO EM RECURSO EXTRAORDINÁRIO. RECEBIMENTO DE PROVENTOS E REMUNERAÇÃO DE CARGOS PÚBLICOS ACUMULÁVEIS E PENSÃO MILITAR. AUSÊNCIA DE VIOLAÇÃO CONSTITUCIONAL. 
1. A conclusão do Tribunal de origem não diverge da jurisprudência do Supremo Tribunal Federal. Precedente. 
2. Agravo interno a que se nega provimento, com aplicação da multa prevista no art. 557, § 2º, do CPC/1973.'
'AG .REG. NO RECURSO EXTRAORDINÁRIO COM AGRAVO 1.117.555 RIO DE JANEIRO
RELATOR: MIN. LUIZ FUX 
AGTE. (S) : UNIÃO 
PROC. (A/S) (ES) : ADVOGADO -GERAL DA UNIÃO 
AGDO. (A/S) : ALBA REGINA DO AMARAL SILVA VELASCO E OUTRO (A/S) 
ADV. (A/S) : MARCELO CUNHA MALTA 
EMENTA: AGRAVO INTERNO NO RECURSO EXTRAORDINÁRIO COM AGRAVO. ADMINISTRATIVO. ACUMULAÇÃO DE DOIS CARGOS PÚBLICOS DE MÉDICO COM PENSÃO MILITAR. ARTIGO 37, INCISO XVI, ALÍNEA C, DA CONSTITUIÇÃO FEDERAL. POSSIBILIDADE. PRECEDENTE. AGRAVO INTERPOSTO SOB A ÉGIDE DO NOVO CÓDIGO DE PROCESSO CIVIL. MAJORAÇÃO DOS HONORÁRIOS DE SUCUMBÊNCIA. ARTIGO 85, § 11, DO CPC/2015. REITERADA REJEIÇÃO DOS ARGUMENTOS EXPENDIDOS PELA PARTE NAS SEDES RECURSAIS ANTERIORES. MANIFESTO INTUITO PROTELATÓRIO. MULTA DO ARTIGO 1.021, § 4º, DO CPC/2015. AGRAVO INTERNO DESPROVIDO.'
6.7.	Nos acórdãos supracitados, tratava-se de proventos oriundos de cargos acumuláveis constitucionalmente (médico) , sendo, por este motivo, que o STF não vislumbrou inconstitucionalidade na percepção de mais uma pensão militar.
6.8.	Assim, por analogia, entende-se que a beneficiária, na condição de titular de duas aposentadorias acumuláveis de professora na esfera estadual, o que é lícito nos termos do art. 37, XVI, 'a', da Lei Maior, tem direito a acumular, adicionalmente, a pensão militar ora em reexame. Isto porque ubi eadem ratio legis ibi eadem dispositivo. 
....................................................................................................................................................................
6.15.	Nesse sentir, é de se opinar pela legalidade da pensão militar instituída pelo Sr. Orlando Eriberto Meda em favor da recorrente, na condição de filha.
CONCLUSÃO
7.	Da análise anterior, conclui-se que:
	a) não houve ofensa ao princípio do contraditório;
	b) é possível deferir a pensão militar à recorrente, mesmo na hipótese de acumulação de duas outras aposentadorias estaduais, ambas de professora, e, por via de consequência, deve-se julgar legal o ato de peça 7, determinando-se o seu registro.
PROPOSTA DE ENCAMINHAMENTO
8.	Ante o exposto, submetem-se os autos à consideração superior, propondo-se que o Tribunal de Conta da União:
	a) conheça do presente pedido de reexame, para, no mérito, dar-lhe provimento, a fim de se julgar legal o ato de peça 7, determinando-se o seu registro;
	b) dar ciência do acórdão que for prolatado à recorrente e aos demais interessados, ressaltando-se que o relatório e o voto que o acompanharem podem ser consultados no endereço www.tcu.gov.br/acordaos, no dia seguinte ao de sua oficialização."
É o relatório.

Maria Luiza Lancerotto (180140/OAB-SP) e outros, representando Hilma Izabel Campos Meda.

Procurador Rodrigo Medeiros de Lima.

PENSÃO MILITAR. ACUMULAÇÃO DOS PROVENTOS COM OUTROS DOIS BENEFÍCIOS PREVIDENCIÁRIOS PAGOS PELOS COFRES PÚBLICOS. ILEGALIDADE. NEGATIVA DE REGISTRO. PEDIDO DE REEXAME. NÃO APRESENTAÇÃO DE ELEMENTOS BASTANTES PARA ALTERAR A DELIBERAÇÃO RECORRIDA. CONHECIMENTO. NÃO PROVIMENTO.

PENSÃO MILITAR (PMIL)

Secretaria de Recursos (SERUR); Secretaria de Fiscalização de Pessoal (SEFIP).

Por meio do Acórdão 176/2019-TCU-Primeira Câmara, esta Corte negou registro ao ato de pensão militar de interesse da sra. Hilma Izabel Campos Meda, filha do sr. Orlando Eriberto Meda, ex-suboficial da Aeronáutica. A recusa se deveu à suposta cumulação dos proventos com outros três benefícios previdenciários pagos pelos cofres públicos, a saber, duas aposentadorias estaduais e uma pensão do regime geral (RGPS) .
2.	Inconformada, a pensionista interpõe pedido de reexame.
3.	Nesse sentido, em preliminar, argui a nulidade da deliberação atacada, por ausência de prévio contraditório. No mérito, esclarece que o seu neto - de quem é guardiã desde o falecimento da mãe do menor - é que é o verdadeiro favorecido da pensão do regime geral; suas duas aposentadorias, por sua vez, derivam do exercício de dois cargos de professora, cuja acumulação é constitucionalmente admitida. Junta precedentes do Tribunal Regional Federal da 2ª Região.
4.	Instruindo o feito, a Secretaria de Recursos (Serur) , amparando-se em decisões do Supremo Tribunal Federal (STF) , posiciona-se pelo conhecimento e provimento do pedido de reexame.
5.	O Ministério Público, em cota simples, põe-se de acordo. 
6.	Ratifico o juízo inicial de admissibilidade do pedido de reexame.
7.	No mais, permito-me dissentir dos pareceres.
8.	De plano, afasto a preliminar de nulidade associada à ausência de contraditório.
9.	A pensão militar foi concedida à sra. Hilma Izabel Campos Meda, mediante reversão, em 10/6/2017. Logo, incide na espécie a exceção estabelecida na Súmula Vinculante 3 do STF:
"Nos processos perante o Tribunal de Contas da União asseguram-se o contraditório e a ampla defesa quando da decisão puder resultar anulação ou revogação de ato administrativo que beneficie o interessado, excetuada a apreciação da legalidade do ato de concessão inicial de aposentadoria, reforma e pensão"
10.	Relativamente ao mérito, resta devidamente demonstrado nos autos que a sra. Hilma Izabel Campos Meda não recebe a pensão previdenciária do RGPS mencionada no aresto atacado. Na realidade, o favorecido é seu neto, de quem é guardiã desde o falecimento da filha, instituidora do benefício e mãe do menor. Quanto ao percebimento cumulado da pensão militar com outras duas aposentadorias estatutárias, todavia, não vislumbro como possa esta Corte de Contas afastar o que estabelecido na Lei 3.765/1960:
"Art. 29. É permitida a acumulação: 
I - de uma pensão militar com proventos de disponibilidade, reforma, vencimentos ou aposentadoria; 
II - de uma pensão militar com a de outro regime, observado o disposto no art. 37, inciso XI, da Constituição Federal."
11.	Lembro que as pensões para filhas maiores emancipadas de militares constituem verdadeiro anacronismo, ofendendo mesmo o princípio da moralidade esposar, na espécie, interpretação ampliativa de uma excepcionalidade prevista na Constituição - a acumulação de dois cargos de magistério -, com finalidade bem específica, para regular questão absolutamente distinta, de índole previdenciária, em patente contrariedade à respectiva norma de regência.
12.	A propósito, observo que os dois precedentes do STF mencionados pela Serur (os Ag. Reg. RE 612.764 e 1.117.555) apenas tangenciaram o ponto. Seu foco, objetivamente, ficou no plano da admissibilidade, tendo sido negado seguimento aos recursos extraordinários por "ausência de violação constitucional". Aliás, em ambos os casos, os respectivos relatores erigiram dois fundamentos para chegar a essa conclusão: 1) precedente da Corte afastando a exigência de compatibilidade de horários para a acumulação de proventos de aposentadoria em cargo de professor com a remuneração pelo exercício de outro cargo também de professor (RE 547.731) ; e 2) a regra de transição estabelecida no art. 3º, § 3º, da Emenda Constitucional 20/1998, que assegura a manutenção dos direitos e garantias obtidos com base nas disposições constitucionais anteriores.
13.	Não é o caso destes autos. Aqui, não se discute eventual inconstitucionalidade da acumulação dos cargos de professor, tampouco compatibilidade de horários ou regra de transição de emenda constitucional. O óbice suscitado é de ordem estritamente legal. Trata-se, apenas, de observância da regra fixada pelo legislador ordinário para definir os destinatários de peculiar benefício previdenciário.
14.	A matéria, segundo entendo, tem sido adequadamente enfrentada pelo Tribunal Regional Federal da 1ª Região (TRF-1) , a exemplo do seguinte julgado cuja ementa peço licença para transcrever:
"ADMINISTRATIVO. SERVIDOR PÚBLICO MILITAR. PENSÃO POR MORTE. FILHA. ART. 29 DA LEI 3.765/60 NA REDAÇÃO INTRODUZIDA PELA MEDIDA PROVISÓRIA N. 2.215/2001. ACUMULAÇÃO COM PROVENTOS OU PENSÃO DE UM ÚNICO CARGO CIVIL. MANUTENÇÃO DA LIMITAÇÃO. IMPOSSIBILIDADE DE PERCEPÇÃO CUMULATIVA COM DOIS PROVENTOS DE PROFESSOR. 
1. Consoante interpretação do Superior Tribunal de Justiça, a modificação da redação do art. 29 da Lei n. 3.765/60 pela Medida Provisória n. 2.215-10/2001 visou apenas excluir a possibilidade de percepção, pelo beneficiário de militar falecido, de duas pensões militares, passando a prever a possibilidade de acumulação de uma pensão militar com: 1) proventos de disponibilidade, reforma, vencimentos ou aposentadoria, ou 2) pensão de outro regime, não implicando, contudo, na exclusão da limitação feita na parte final da redação original daquele dispositivo legal mencionado - que mencionava a origem em um único cargo civil, até porque a nova redação colocou os termos no singular, o que indica a manutenção da unicidade anteriormente expressa - com a finalidade de ampliar a incidência da norma e criar uma terceira hipótese de acumulação de benefício, qual seja, de uma pensão militar com dois benefícios previdenciários, ainda que decorrentes de dois cargos de professor.
2. Embora admitida constitucionalmente a percepção cumulativa de dois proventos de professor, tal permissão não modifica a interpretação adequada do art. 29 da Lei n. 3.765/60, que proíbe a percepção de pensão militar com mais de uma aposentadoria ou pensão oriunda de outro regime.
3. Hipótese em que é imperioso reconhecer que a administração militar, ao possibilitar a percepção da pensão militar buscada desde que a autora fizesse a opção por este benefício em detrimento de uma das aposentadorias como professora que percebe - uma do Governo do Estado de Minas Gerais e outra da Prefeitura do Município de Varginha (fls. 21 e 22) - agiu em consonância com a legislação de regência, eis que a percepção dos três benefícios em conjunto viola o quanto disposto no art. 29 da Lei n. 3.765/60, seja em sua redação original, seja naquela dada pela Medida Provisória n. 2.215-10/2001.
4. Apelação desprovida" (Apelação Cível 2007.38.09.003180-7, 2ª Turma, relator Des. Fed. João Luiz de Sousa, julgado em 29/5/2019; destaques acrescentados) .
15.	Tal é, também, o entendimento do Superior Tribunal de Justiça (STJ) :
"ADMINISTRATIVO. PROCESSUAL CIVIL. EMBARGOS DECLARATÓRIOS NO AGRAVO REGIMENTAL NO RECURSO ESPECIAL. MILITAR. PENSÃO POR MORTE. CUMULAÇÃO COM REMUNERAÇÃO/PENSÃO DE DOIS CARGOS CIVIS DE PROFESSOR. ART. 29, 'B', DA LEI 3.765/60 (REDAÇÃO VIGENTE AO TEMPO DO ÓBITO DO MILITAR) . VEDAÇÃO EXPRESSA. MATÉRIA CONSTITUCIONAL. EXAME. IMPOSSIBILIDADE. OMISSÃO E CONTRADIÇÃO. INEXISTÊNCIA. EMBARGOS REJEITADOS.
............................................................................................................................................
2. Segundo lição de Paulo BONAVIDES, a interpretação conforme a Constituição da República, 'Em rigor, não se trata de um princípio de interpretação da Constituição, mas de um princípio de interpretação da lei ordinária de acordo com a Constituição' (In 'Curso de Direito Constitucional'. 4ª ed. São Paulo: Malheiros, 1993, p. 432) .
3. O princípio da interpretação conforme à Constituição Federal tem incidência quando o intérprete encontra-se diante de normas infraconstitucionais que, ao menos em um primeiro momento, autorizam mais de uma interpretação razoável, em virtude de conterem palavras ou expressões polissêmicas ou plurissignificativas; em tais circunstâncias, deverá ele optar pelo sentido mais compatível com a Constituição.
4. Nos termos do art. 29, 'b', da Lei 3.765/60 (redação vigente ao tempo do óbito do ex-militar) , a pensão militar poderia ser acumulada com 'proventos de disponibilidade, reforma, vencimentos, aposentadoria ou pensão proveniente de um único cargo civil'.
5. A redação do referido dispositivo legal não autoriza a releitura almejada pela embargante, sob pena de verdadeira usurpação pelo Poder Judiciário de competência reservada ao Poder Legislativo. Isso porque a expressão 'um único cargo civil' não pode ser interpretada como 'dois cargos civis'.
6. Busca a embargante, por vias transversas, o reconhecimento de que seria aquele dispositivo incompatível com o art. 39, XVI, da CRFB/88, questão que, nos termos do art. 102, III, da Constituição Federal, deve ser apreciada pelo Supremo Tribunal Federal.
............................................................................................................................................
8. Embargos de declaração rejeitados" (ED no AgRg no REsp 1263285, 1ª Turma, relator Min. Arnaldo Esteves Lima, julgado em 5/2/2013, destaques acrescentados) .
16.	Por fim, soam de todo pertinentes as palavras do Ministro Vital do Rêgo no voto condutor do recente Acórdão 5263/2020-TCU-Primeira Câmara, ao examinar situação análoga:
"8.6. Observo que o entendimento do Superior Tribunal de Justiça, nos termos do que restou decidido no 1434168/RS, é no sentido de que 'a acumulação de benefícios percebidos dos cofres públicos deve ser interpretada restritivamente, sob pena de ofensa ao princípio da legalidade'. Deve prevalecer, portanto, a interpretação de que a acumulação de benefícios recebidos de cofres públicos deve ser entendida de maneira restritiva. Logo, a acumulação de 1 (um) benefício pensional militar com dois vencimentos decorrentes do exercício de cargos civis pela Sra. Francisca Vilma da Silva Salles deve ser considerada ilegal, ainda que tais cargos sejam acumuláveis.
8.7. Ainda na linha da interpretação restritiva, não se deve perder de vista que o objetivo precípuo de uma pensão é o de prover o suprimento das necessidades básicas de sobrevivência e manutenção dos beneficiários. Em outras palavras, o objetivo é garantir o pagamento dos custos necessários à sobrevivência daquele que tem o direito a receber a pensão. De outro lado, não se pode olvidar que, consoante entendimento desta Corte de Contas, o benefício decorrente de pensão por morte não se confunde com herança, de sorte que não é adequado considerar a eventual manutenção de padrão de vida de quem quer que seja o beneficiário (Decisão 641/1999-TCU-Plenário) . Por tais razões, considero correto o entendimento constante do acórdão recorrido."
17.	Diante do exposto, voto no sentido de que este Colegiado adote a deliberação que ora submeto à sua apreciação.
TCU, Sala das Sessões Ministro Luciano Brandão Alves de Souza, em 16 de junho de 2020.
BENJAMIN ZYMLER 
Relator